臺灣臺中地方法院刑事判決　　　　　　 100年度易字第2279號
公　訴　人　臺灣臺中地方法院檢察署檢察官
被　　　告　林恩聖
上列被告因重利案件，經檢察官提起公訴（100年度偵字第12519
號），本院判決如下：
    主    文
林恩聖乘他人急迫貸以金錢，而取得與原本顯不相當之重利，處
拘役貳拾日，如易科罰金，以新臺幣壹仟元折算壹日。
    犯罪事實及理由
一、犯罪事實：林恩聖與陳建財均為計程車駕駛，於民國98年12
    月6日，林恩聖與不知情之友人蕭竣午在臺中市烏日區（改
    制前為臺中縣烏日鄉）不詳地點喝酒時，因陳建財所駕駛之
    計程車損壞在修理廠修理，急須支付該筆修車款項，欲向蕭
    竣午借款新臺幣（下同）1萬元，因蕭竣午表示無法借錢予
    陳建財，林恩聖在旁聞悉，明知陳建財急迫之際，竟基於重
    利之犯意，表示同意借款，惟要求按每10日為1期，每期收
    取1000元（換算年息為360%），而以此方式收取與原本顯不
    相當之利息，林恩聖與陳建財並約定翌日在高鐵烏日站附近
    交付款項。嗣98年12月7日，雙方在高鐵烏日站附近碰面，
    由林恩聖將預先扣除第1期利息後之餘額9000元交予陳建財
    ，同時要求陳建財簽立借據乙份及提供國民身分證影本及行
    照影本交由林恩聖作為擔保。陳建財並依約於每10日至臺中
    市○○區○○路一帶之大廈前，交付1000元利息予林恩聖，
    直至99年8月中為止，共支付利息2萬餘元。嗣陳建財因無法
    繼續繳付利息，雙方遂約定於99年10月起由陳建財開始償還
    積欠之本金，而於100年5月15日中午12時40分許，林恩聖與
    陳建財約定在臺中市○區○○路138號前收取未還本金之際
    ，為警當場查獲，並扣得借據、陳建財之國民身分證影本及
    行照影本各1紙，始悉上情。案經陳建財訴由臺中市政府警
    察局第三分局報請臺灣臺中地方法院檢察署檢察官偵查起訴
    。
二、證據名稱：
  (一)被告於警詢、偵訊及本院審理時，均坦承有與蕭竣午喝酒時
    ，認識陳建財，因陳建財表示車撞到了，在修理廠，才借款
    1萬元給他，而於100年5月15日中午12時40分許，與陳建財
    約定在臺中市○區○○路138號前欲收取未還本金之際，為
    警當場查獲，並扣得借據、陳建財之國民身分證影本及行照
    影本各1紙之事實。
  (二)證人陳建財於警詢、偵訊及本院審理時之證詞，及證人蕭竣
    午於本院審理時之證詞，足以證明全部犯罪事實。
  (三)扣案之借據、陳建財之國民身分證影本及行照影本各1紙，
    及查獲之現場照片2幀，足以證明全部犯罪事實。
  (四)綜上，本件被告確有重利之行為事證明確，其犯行足堪認定
    。
三、對被告之辯解，不採之理由：
  (一)被告矢口否認涉有何重利之犯行，辯稱：伊只有借給陳建財
    1次錢，因陳建財表示車撞到了，在修理廠，才借款給他，
    當時沒有約定利息，是陳建財私底下說要補貼伊300元，並
    說1個月就會還伊錢，後來陳建財只陸陸續續每次還伊300或
    500元，累積約還了3000元，也沒有給伊利息，伊曾經透過
    蕭竣午去找告訴人，但是告訴人還是沒有還伊錢，後來100
    年5月14日告訴人來電說他的老闆要還伊錢，與伊約15日中
    午還本金剩下的7000元，後來就被警察查獲，至於陳建財之
    國民身分證影本及行照影本各1紙，只是要知道他住在哪裡
    ，開什麼車云云。
  (二)經查，證人即告訴人陳建財於本院審理時已證稱：98年12月
    初借款有預扣1000元利息，當時伊有在借據上簽名，地址、
    日期與身分證號碼都是伊寫的，指印也是伊蓋的，但借上
    電腦打字約定以民間利月息三百圓計算是被告打的，但實際
    上利息還是10天算1000元，當時因伊車子壞掉，不夠錢，伊
    的計程車是向車行租的，故雖然有計程車駕駛證，但車子是
    車行的，所以伊也無法向銀行辦理貸款，伊最後一次還被告
    利息是在99年8月中，那次還2000元，所以同年10月份我表
    示利息還不出來，慢慢還他本金等語，而被告坦承確係因與
    證人蕭竣午喝酒時，見告訴人向蕭竣午借錢才認識告訴人，
    當初本與告訴人約定1個月就要還錢等情，則被告既與告訴
    人互不相識，被告所稱當時沒有約定利息等語，顯與常情不
    符，且如不收取利息，又何須於借據上約定利息？再參酌證
    人蕭竣午於本院審理時證稱：「（問：那次被告願意幫忙告
    訴人，你有聽到他們之間如何談利息怎麼算？）告訴人是自
    動貼幾千元利息給被告。」等語，則以借期1個月須補貼數
    千元之利息觀之，足證告訴人所證每10日須給付利息1000元
    ，借據利息約定只是形式等語，顯屬無誤。
  (三)至被告雖表示未曾向告訴人收取任何利息，僅陸陸續續每次
    收到300或500元，累積告訴人約還了3000元等語，惟查，告
    訴人於警詢表示：伊繳付之利息已有2萬元了，早就超過所
    借的本金等語，則以告訴人每10月須支付利息1000元，則每
    月約須付息3000元，而告訴人於本院審理時亦證稱：伊最後
    一次還被告利息是在99年8月中，那次還2000元等語，則從
    98年12月7日後每10日須繳息，至99年8月中約已繳息約8個
    月，則告訴人於警詢時所稱共繳息2萬元即屬相符，故告訴
    人雖於本院審理時曾先表示繳息到被警察查獲前3個月，即
    今年農曆過年後為止，顯屬記憶錯誤，並嗣經告訴人更正無
    誤，故被告表示告訴人先後指述不一，顯不可採。再參以被
    告與告訴人既同為臺中地區之計程車司機，被告亦表示告訴
    人有陸續還錢，則如告訴人不給付利息，其自可於路上遇見
    告訴人向其催討，甚或透過證人蕭竣午向告訴人催討，此可
    從被告坦承告訴人有陸續償還部分金錢等情相符，再參以證
    人蕭竣午於本院審理時則證稱：「（問：後來告訴人有無還
    本金給被告？）告訴人有還沒還我不知道。」等語，足證被
    告與告訴人就還款之事顯無爭執，才不須再透過蕭竣午調解
    ，則以被告與告訴人僅因借款認識，自應以告訴人所證確有
    支付利息至99年8月中，其後於99年10月開始償還本金等語
    ，較符常情，故被告辯稱完全未收到利息等語，顯亦不足採
    信。
  (四)綜上所述，被告之辯解顯與事實及常情不符，純屬事後卸責
    之詞，均不足採信。
四、論罪科刑之理由：
  (一)核被告所為，係犯刑法第344條之重利罪。
  (二)爰審酌被告明知告訴人因計程車修理急須用錢，竟向其收取
    相當於年息360%之利息，對借款人自身及其家庭社會危害匪
    淺，暨考量被告犯罪之期間暨所得，借款人數僅1人，尚未
    以暴力手段催討債務，犯罪後否認犯行之態度等一切情狀，
    量處如主文所示之刑，並諭知易科罰金之折算標準。
  (三)扣案之告訴人身分證影本、行照影本各一紙，係告訴人質押
    予被告，非為被告所有之物乙節，業如前認定，自無從宣告
    沒收。另扣案之告訴人所簽之借據一紙，為被告貸款予被害
    人之債權憑證，被告雖有收取重利之行為，但仍無礙被害人
    因借款而負有借款債務之事實，且應於被害人還款後交還，
    是上開借據既僅為借款之擔保，非屬必要沒收之物，爰不另
    為沒收之諭知，均併予敘明。
  (四)公訴意旨另以：被告基於重利之犯意，於民國98年間，以門
    號0000000000號行動電話作為聯絡工具，而招攬、引誘不特
    定急迫需款或無經驗之人借款，遇有人借款時，每借貸1萬
    元，即按每10日為1期，每期收取1000元（換算年息為360%
    ），而以此方式收取與原本顯不相當之利息，且於借款時要
    求借款人質押國民身份證件、行車執照等物，再將預先扣除
    第1期利息後之餘額款項交予借款之人。陳建財因需款孔急
    ，於98年12月底某日，在太平市○○路附近，林恩聖復以前
    開方式，借款1萬元予陳建財，同時預扣第1期10日利息1000
    元，而取得與原本顯不相當之利息，因認被告此部分亦涉有
    重利罪嫌。惟查：告訴人陳建財係於向證人蕭竣午借款未遂
    之情況下，轉向被告借貸，業如前認定，故卷內並無被告以
    門號0000000000號行動電話作為聯絡工具，而招攬、引誘不
    特定急迫需款或無經驗之人借款之相關證據。又告訴人陳建
    財雖於偵訊及本院審理時證稱：於98年12月底某日，在太平
    市○○路附近，有再另向被告借款1萬元，利息則如98年12
    月7日借款相同之約定，但第2次借款並未簽立借據等語，惟
    此部分為被告所否認，參以告訴人於警詢並未表示有第2次
    之借款，其於警詢表示總共已支付利息2萬元，約與98年12
    月7日借款後繳付至99年8月中旬之金額相符，且被告第1次
    借款予告訴人既知簽立借據，惟第2次借款竟未要求告訴人
    簽立借據，顯與常情不符，故此98年12月底某日借款之事實
    ，除據告訴人先後不一之指述外，並無其他證據可資佐證，
    自難憑此有瑕疵之證詞即認定被告犯罪。因起訴書認此部分
    與論罪科刑部分有集合犯之實質上一罪關係，故此部分不另
    為無罪之諭知，併此敘明。
五、應適用之法條：
  (一)刑事訴訟法第299條第1項前段、第310條之1第1項。
  (二)刑法第344條、第41條第1項前段。
  (三)刑法施行法第1條之1第1項、第2項前段。
本案經檢察官黃元亨到庭執行職務
中    華    民    國   100    年    9     月    14    日
                  刑事第十四庭  法  官  黃建都
以上正本證明與原本無異。
如不服本判決應於收受判決後10日內向本院提出上訴書狀，並應
敘述具體理由；其未敘述上訴理由者，應於上訴期間屆滿後20日
內向本院補提理由書（均須按他造當事人之人數附繕本）「切勿
逕送上級法院」。
告訴人或被害人對於判決如有不服具備理由請求檢察官上訴者，
其上訴期間之計算係以檢察官收受判決正本之日期為準。
                                書記官  賴玉真
中    華    民    國   100    年    9     月    14    日
附錄論罪科刑法條：
刑法第344條：
乘他人急迫、輕率或無經驗貸以金錢或其他物品，而取得與原本
顯不相當之重利者，處一年以下有期徒刑、拘役或科或併科一千
元以下罰金。